臺灣高等法院刑事裁定
110年度毒抗字第1542號
抗  告  人  
即  被  告  彭雅各



上列抗告人即被告因違反毒品危害防制條例案件，不服臺灣士林
地方法院中華民國110年10月21日准予觀察勒戒之裁定（110年度
毒聲字第727號），提起抗告，本院裁定如下：
    主  文
原裁定撤銷。
檢察官之聲請駁回。                                      
    理  由
一、原裁定意旨略以：抗告人即被告甲○○（下稱被告）就其於民
    國110年1月30日晚間7時許施用第二級毒品之事實，已供承
    不諱，且其為警查獲後採集所得尿液檢體經送台灣檢驗科技
    股份有限公司以EIA（酵素免疫分析法）初步檢驗，再以GC／
    MS（氣相層析質譜儀法）確認分析結果，呈安非他命類之安
    非他命、甲基安非他命陽性反應，亦有受採集尿液人姓名及
    檢體編號對照表、台灣檢驗科技股份有限公司濫用藥物檢驗
    報告等件可佐，被告施用第二級毒品甲基安非他命犯行，已
    堪認定。又被告前因施用毒品案件，經臺灣新北地方法院以
    91年度毒聲字第1598號裁定送觀察、勒戒後，經認無繼續施
    用毒品傾向，於91年6月28日執行完畢出所，迄無再受觀察
    勒戒或強制戒治之執行，有本院被告前案紀錄表在卷可憑。
    是被告本件施用第二級毒品甲基安非他命犯行，距其最近一
    次觀察勒戒執行完畢釋放已逾3年，是檢察官聲請裁定觀察
    勒戒，核無不合，應予准許等語。
二、抗告意旨略以：被告另案施用毒品案件，經檢察官為附命戒
    癮治療之緩起訴處分，現在接受戒癮治療中，已完全戒除毒
    癮，並無再受裁定觀察勒戒之必要云云。
三、按109年1月15日修正增訂、同年7月15日施行之毒品危害防
    制條例第20條第3項規定：「依前項規定為觀察、勒戒或強
    制戒治執行完畢釋放後，3年後再犯第10條之罪者，適用前
    二項之規定」；第23條第2項則規定「觀察、勒戒或強制戒
    治執行完畢釋放後，3年內再犯第10條之罪者，檢察官或少
    年法院（地方法院少年法庭）應依法追訴或裁定交付審理」
    。鑑於將施用毒品者監禁於監獄內，僅能短期間防止其接觸
    毒品，因慣用毒品產生之「心癮」根本無法根除，並慮及毒
    品條例施行多年累積之戒毒經驗及實效，暨逐步擴充之醫療
    、戒癮機構、專業人力、社區支援系統等資源，尤以本次毒
    品危害防制條例第24條修正，擴大檢察官對施用毒品者附條
    件緩起訴處分之範圍，使其能視個案具體情形給予適當多元
    社區處遇。本次修正後對於施用毒品者之思維，自應與時俱
    進，擺脫以往側重於「犯人」身分之處罰，著重其為「病患
    」之特質，而因毒品戒除不易，須經長期且持續之治療，施
    用毒品者既被視為「病患性犯人」，最佳處遇方式即為治療
    ，若繼續施以刑罰只具懲罰功能，不僅無法戒除毒癮，更漸
    趨與社區隔離，有礙其復歸社會，自應以「治療」疾病為出
    發點，重新評價前揭所謂「3年後再犯」之意義。且依毒品
    危害防制條例第24條第1項之規定，於檢察官先依刑事訴訟
    法第253條之1第1項、第253條之2之規定，為附命完成戒癮
    治療之緩起訴處分時，毒品危害防制條例第20條第1項之程
    序（即檢察官聲請法院裁定令被告入勒戒處所觀察、勒戒）
    不適用之，是除檢察官優先適用同條例第24條命附條件緩起
    訴處分處遇（不論幾犯，亦無年限）外，對於施用毒品初犯
    者，始適用第20條第1項、第2項為機構內之觀察、勒戒或強
    制戒治；若於上開機構內處遇執行完畢釋放後，於「3年內
    再犯」者，依第23條第2項規定，應依法追訴；倘於「3年後
    再犯」自應再回歸到傳統醫療體系機構內重為觀察、勒戒或
    強制戒治之治療，以期對於戒除毒癮不易者，透過機構內、
    外處遇及刑事制裁等方式交替運用，能控制或使其改善至完
    全戒除毒癮（最高法院109年度台上大字第3826號裁定意旨
    參照）。是依上述毒品危害防制條例之立法意旨，乃須經前
    開治療先行程序後再犯者，始科予刑罰。因此，在「觀察、
    勒戒」執行完畢前，或「緩起訴之戒癮治療」完成且未經撤
    銷前，即便行為人再有其他之施用第一、二級毒品行為，仍
    屬本條例規定之「法定初犯」，應由檢察官將其後之施用毒
    品行為，併入執行先前施用毒品行為之治療處遇程序，並將
    案件簽結，始符合本條例未經毒癮治療完成前之施用行為均
    屬初犯之立法本旨，以免將「法定初犯」狀態下之不同施用
    行為，割裂適用不同之先行程序，換言之，執行觀察、勒戒
    或戒癮治療之保安處分前之數次施用毒品行為，僅需對被告
    執行一次觀察、勒戒或戒癮治療為足，應由檢察官將後施用
    毒品行為併入執行前施用毒品行為之緩起訴戒癮治療，尚無
    再次聲請法院裁定觀察、勒戒之必要。
四、經查：
㈠、被告於110年1月30日晚間7時許，在新北市○○區○○○路0段000
    號7樓之6友人之住處，以將甲基安非他命放入玻璃球內燒烤
    吸其煙霧之方式，施用第二級毒品1次之事實，業據其於警
    詢時供認不諱（毒偵字第514號卷第5頁），而經其同意為警
    採集之尿液檢體，送驗結果呈安非他命、甲基安非他命陽性
    反應，亦有受採集尿液人姓名及檢體編號對照表、台灣檢驗
    科技股份有限公司濫用藥物檢驗報告在卷可憑（毒偵字第51
    4卷第27、54頁），被告施用第二級毒品之犯行，堪可認定
    。又被告前因施用毒品案件，經臺灣士林地方法院90年度毒
    聲字第1153號裁定准予觀察勒戒，嗣經認無繼續施用毒品之
    傾向，於90年10月30日執行完畢釋放出所，並由臺灣士林地
    方檢察署檢察官以90年度毒偵字第1796號為不起訴處分確定
    ，有本院被告前案紀錄表在卷可稽（本院卷第14、42頁），
    嗣其雖再因施用毒品案件經法院判處罪刑確定，然迄無再受
    觀察、勒戒或強制戒治等保安處分之執行完畢，觀之卷附全
    國刑案資料查註表、臺灣士林地方檢察署90年毒偵字第1976
    號不起訴處分書即明（毒偵字第514號卷第42頁，本院卷第5
    9頁）。
㈡、次查，被告於109年6月間因施用毒品案件，經臺灣士林地方
    檢察署檢察官以109年度毒偵字第1438號為附命戒癮治療之
    緩起訴處分，於110年3月18日確定，緩起訴處分期間為自11
    0年3月18日至111年9月17日，有本院被告前案紀錄表可憑（
    本院卷第35頁），是被告係於該緩起訴處分確定前再犯本案
    施用毒品犯行。又上開戒癮治療原訂於110年5月19日進行多
    元處遇說明會，然經觀護人撥打電話3次被告均未接聽，嗣
    該說明會延期至110年7月21日辦理，觀護人仍無法與被告取
    得聯繫，被告於110年9月18日因另案入監執行等情，有臺灣
    士林地方檢察署觀護輔導紀要在卷可稽（見該署110年度緩
    護命字第207號卷）；且被告於緩起訴處分期間參加4次戒癮
    治療，臺灣士林地方檢察署觀護人表示會再觀察後續戒癮治
    療之狀況確定是否簽請撤銷上開緩起訴處分，是該緩起訴處
    分迄未經撤銷等情，有臺灣士林地方檢察署辦案公務電話紀
    錄、本院被告前案紀錄表、本院公務電話紀錄附卷足憑（毒
    偵字第514號卷第59頁，本院卷第35、49頁）。足認被告前
    因檢察官所為附命戒癮治療之緩起訴處分，而開始受戒癮治
    療執行中。
㈢、依照上開說明，被告於前案緩起訴處分確定前再犯本案施用
    毒品行為，僅需對被告執行一次觀察、勒戒或戒癮治療為足
    ，應併由前案施用毒品行為之緩起訴處分所附命之戒癮治療
    加以執行，並無再行聲請觀察勒戒之必要。
五、綜上，被告本案施用毒品犯行既於前案緩起訴處分確定前為
    之，應由檢察官將本案施用毒品行為併入執行前案施用毒品
    行為之緩起訴戒癮治療，而無割裂適用不同之先行程序，聲
    請法院裁定觀察、勒戒之必要。原審依檢察官聲請，裁定准
    予觀察勒戒，自有未洽。抗告意旨執此指摘原裁定不當，於
    法有據，應由本院撤銷原裁定，並駁回檢察官之聲請。
據上論斷，應依刑事訴訟法第413條，裁定如主文。　　
中　　華　　民　　國　　110 　年　　12　　月　　16　　日
                  刑事第二十二庭審判長法　官  王美玲
                                      法　官  陳銘壎
                                      法　官  汪怡君
以上正本證明與原本無異。
不得再抗告。
                                      書記官  高妤瑄
中　　華　　民　　國　　110 　年　　12　　月　　20　　日